臺灣高等法院高雄分院民事判決
111年度上易字第33號
上  訴  人  黃邦定  

訴訟代理人  陳欽煌律師
            吳哲華律師
被上訴人    洪輝祥  

上列當事人間請求確認租賃關係存在等事件，上訴人對於中華民
國110年11月26日臺灣屏東地方法院109年度訴字第516號第一審
判決提起上訴，本院於111年6月15日言詞辯論終結，判決如下：
    主  文
上訴駁回。
第二審訴訟費用由上訴人負擔。
    事實及理由
一、上訴人主張：兩造於民國107 年12月間以口頭成立租賃契約
    ，由伊向被上訴人承租門牌號碼屏東縣○○市○○街00號（下稱
    系爭房屋）2 樓樓梯西邊之視聽教室（下稱視聽教室），租
    期自108 年2 月1 日起，未定期限，每月租金新台幣（下同
    ）1 萬8000 元，於當月中旬給付。因被上訴人否認兩造間
    就視聽教室有租賃關係存在，並於109 年2 月14日
    擅自更換門鎖，將伊之物品搬離，致伊無法繼續使用視聽教
    室，依民事訴訟法第247 條第1 項前段規定，伊得請求確認
    兩造間就視聽教室有不定期租賃關係存在。又被上訴人曾依
    民法第450 條、土地法第100 條第1 款、租賃住宅市場發展
    及管理條例第10條第1 項第5 款規定，以存證信函終止兩造
    間之租賃關係，惟被上訴人既非收回自住，客觀上亦無收回
    自住之正當理由及必要情形，其終止不合法，兩造間就視聽
    教室之不定期租賃關係仍繼續存在。詎被上訴人於109 年2 
    月14日擅自將如起訴狀附表所示86項物品搬離，嗣雖已歸還
    大部分物品，但迄未將伊所有如原判決附表（下稱附表）所
    示之4 項物品歸還，依民法第767 條第1 項規定，伊得請求
    被上訴人返還，爰求為判決：㈠確認兩造間就視聽教室有不
    定期之租賃關係存在。㈡被上訴人應將如附表所示之物品返
    還上訴人。
二、被上訴人則以：伊除提供視聽教室供上訴人使用外，尚提供
    伊擔任管理員之「綠書坊粉絲頁」編輯權供上訴人經營相關
    活動，並提供系爭房屋前方空地供上訴人使用，惟伊向台灣
    糖業股份有限公司（下稱台糖公司）承租系爭房屋及前方之
    土地，每月租金6 萬元，連同水電費，每月負擔高達7 萬50
    00 元，乃由上訴人每月補貼伊1 萬8000 元，作為水電費及
    場地維護費，此非場地使用收益之對價。縱認兩造間就視聽
    教室有不定期之租賃關係，但因上訴人之妻吳法晴於「綠書
    坊粉絲頁」發表不當言論，屢勸不聽，且上訴人飼養之4 隻
    流浪犬夜間亂吠，影響社區安寧，始終未改善，上訴人復向
    台糖公司檢舉伊違法轉租，經台糖公司發函限期命伊改善，
    伊遂依土地法第100 條第1 款規定，向上訴人終止租約，收
    回視聽教室自行營業使用，兩造間不定期租賃關係已不復存
    在。又伊未曾見過且未占有如附表所示之物品，上訴人請求
    伊返還，於法未合等語，資為抗辯。
三、原審判決上訴人全部敗訴，上訴人不服，提起上訴，請求：
    ㈠原判決廢棄。㈡確認兩造間就門牌號碼屏東縣○○市○○街00號
    2 樓樓梯西邊之視聽教室，有不定期之租賃關係存在。㈢被
    上訴人應將如附表編號1 、2 、3 、4 所示之物品返還上訴
    人。被上訴人則聲明請求駁回上訴。
四、兩造不爭執事項：
  ㈠上訴人於108 年2 月至109 年1 月期間，每月中旬匯款1 萬8
    000元至3 萬1000元不等予被上訴人，並使用被上訴人向台
    糖公司所承租系爭房屋2 樓樓梯西邊之視聽教室，直至被上
    訴人於109 年2 月14日更換門鎖，並將上訴人之物品裝箱搬
    離為止。
  ㈡被上訴人於108 年12月26日寄發屏東永安郵局第313 號存證
    信函予上訴人，經上訴人於同年月28日收受。
  ㈢被上訴人又於109 年1 月9 日寄發屏東林森路郵局第7 號存
    證信函予上訴人，經上訴人於同年月10日收受。
五、本院判斷：
　㈠兩造間就視聽教室是否有不定期租賃關係及是否業經被上訴
　　人合法終止？
  ⒈按稱租賃者，謂當事人約定，一方以物租與他方使用、收益
    ，他方支付租金之契約。前項租金，得以金錢或租賃物之孳
    息充之。民法第421 條定有明文。租賃物非必為物之全部，
    亦得將物之一部分為租賃之標的物。且租賃為債權契約，僅
    生負擔行為之效果，故亦得以他人之物為租賃之標的物，例
    如轉租。因使用租賃物而支付之對價，即為租金，其約定之
    名稱為何，原非所問，不因其名為補貼而謂非屬租金性質（
    最高法院46年台上字第519 號判決意旨參照）。至於以物無
    償交付他人供其使用者，為使用借貸（民法464 條參照），
    其與租賃主要之不同在於前者為無償使用，後者為有償使用
    收益。查被上訴人交付視聽教室供上訴人使用，並由上訴人
    每月交付1 萬8000 元，被上訴人雖辯稱此係因其一併提供
    「綠書坊粉絲頁」編輯權及系爭房屋前方空地供上訴人使用
    ，上訴人所補貼之水電費及場地維護費，並非使用視聽教室
    之對價云云。惟被上訴人自陳向台糖公司承租系爭房屋及前
    方之土地，每月租金6 萬元，連同水電費，每月負擔高達7 
    萬5000 元，而被上訴人將系爭房屋2 樓樓梯西邊之視聽教
    室及系爭房屋前方空地提供上訴人使用，乃係將部分租賃物
    轉交由上訴人使用，其併將擔任管理員之「綠書坊粉絲頁」
    編輯權提供上訴人使用，係關於網頁之使用，固屬無償使用
    ，然被上訴人每月既需支付租金、水電費，高達7萬5000元
    ，其將部分租賃物交付上訴人使用近一年，辯稱未收取對價
    ，顯不合常理。且上訴人每月交付被上訴人之1萬8000元，
    係占被上訴人應付租金額之30%，亦占被上訴人應付租金與
    水電費合計金額之24%，此與上訴人使用視聽教室及系爭房
    屋前方空地之對價，堪認相當，自屬租金性質，被上訴人上
    開所辯不足採。被上訴人交付視聽教室供上訴人使用，由上
    訴人每月支付租金18000元，既未約定租賃期限，即屬未定
    期限之租賃契約，洵堪認定。
　⒉按不定期之房屋租賃，出租人有收回自住之必要者，依土地
    法第100條第1款規定，得終止租賃契約，收回自住。所謂收
    回自住，非僅限於收回供自己居住之用，並包含收回以供自
    己營業之使用者在內（依司法院院解字第3489號解釋）。查
    被上訴人業於109 年1 月9 日寄發存證信函，依土地法第10
    0 條第1項第1款為終止契約之意思表示（原審卷ㄧ第37、45
    至49頁），並經上訴人於同年月10日收受，為兩造所不爭執
    。而被上訴人原獨資經營商號「綠農的家」，營業項目包括
    農產品零售業、蔬果批發業及文教、樂器、育樂用品零售業
    等項目（原審卷一第99頁），其向上訴人終止租約收回視聽
    教室後，確有提供訴外人吳正文舉辦生態保育專題講座、屏
    東鳥會野望影展等活動之事實，有訴外人吳正文之社群軟體
    Facebook貼文及活動照片可稽（原審卷二第99至109頁）
　　，核與其經營「綠農的家」營業項目「文教」相符。上訴人
    雖以吳正文與被上訴人並非同一人，被上訴人強迫換鎖並將
    伊趕走後，係將視聽教室交由第三人使用，並非由被上訴人
    收回自行使用云云。惟據被上訴人陳稱吳正文係屏東鳥會理
    事長，因綠書坊是獨立書店，有音響廳、獨立音響，每星期
    會播一場生態電影，讓屏東各界自由報名免費參觀，我們一
    場收500 元水電費，於供上訴人使用之前即是如此等語，是
    被上訴人於收回視聽教室後交予吳正文辦活動並收取費用，
    即係供自己營業之使用，亦有正當理由及必要（最高法院 8
    8 年度台上字第 2291 號民事判決意旨參照），自符合土地
    法第100條第1款之規定。
　㈡上訴人請求被上訴人返還如附表所示之物品，有無理由？
　⒈按所有人對於無權占有或侵奪其所有物者，得請求返還之，
    民法第767 條第1 項前段定有明文。上訴人主張被上訴人擅
    自將其所有如附表所示之物品搬離，無合法權源而占有，依
    民法第767條第1 項前段規定，得請求被上訴人返還云云，
    固據其提出購買各該物品之統一發票為證，惟被上訴人否認
    其占有各該物品。依舉證責任分配原則，應由上訴人就此利
    己之事實，負舉證之責。上訴人既未舉證證明被上訴人於10
    9 年2 月14日所搬離物品，有包括如附表所示之物品，更未
    能證明如附表所示物品現由被上訴人所占有，則上訴人依前
    揭規定，請求被上訴人返還如附表所示之物品，即屬無據。
　⒉上訴人雖以：被上訴人擅自將系爭房屋換鎖，強迫其在無預
    警之下、無法妥善收拾家當之下而倉促離開，其於突然被迫
    離開系爭房屋時，個人物品均被迫放置而使其無法接觸云云
    。然查被上訴於108 年12月26日寄發限期通知上訴人搬離之
    存證信函，已載稱「…特別通知您於2020年2 月11日前，完
    成搬離動作。…」，及於109 年1 月9 日寄發終止租約之存
    證信函，即告以「…再次提醒請於2020年2 月11日前完成搬
    離，如到期仍未遷離，本人將換鎖，遺留在此的物品視同廢
    棄物處理。」（原審卷ㄧ第37、47頁），上訴人亦不爭執分
    別於108年12月28日、109 年1 月10 日收受上開存證信函，
    可見上訴人顯非無預警被迫離開系爭房屋，是上訴人上開所
    述及其據此主張：本件自應由造成舉證責任風險提高之被上
    訴人負較重之舉證責任，即應由被上訴人就其已無繼續占有
    附表所示物品為舉證云云，均不足採。末查上訴人援引之臺
    灣高等法院他案判決，與本件情節不同，自不能比附援引，
    併此敘明。
六、綜上所述，上訴人請求確認兩造間就系爭視聽教室有不定期
    之租賃關係存在，並依民法第767 條第1 項規定，請求被上
    訴人將如附表所示之物品返還上訴人，均為無理由，應予駁
    回。原審為上訴人敗訴之判決，並無不合。上訴意旨指摘原
    判決不當，求予廢棄改判，為無理由，應駁回上訴。本件事
    證已明，兩造其餘攻防及所用證據，均不足以影響本判決結
    果，爰不逐一論列，附此敘明。
七、據上論結，本件上訴為無理由，判決如主文。
中　　華　　民　　國　　111 　年　　6 　　月　　30　　日
                            民事第一庭
                                審判長法  官  甯  馨
                                      法  官  何悅芳
                                      法  官  徐文祥
以上正本證明與原本無異。
本件不得上訴。　　　　　　　　　　　　　　　　　　　
中　　華　　民　　國　　111 　年　　6 　　月　　30　　日
                                      書記官  蔡妮庭